臺灣高等法院臺南分院民事判決
110年度上易字第120號
上  訴  人  陳金樹  
訴訟代理人  湯光民律師
複代理人    林家弘律師
被上訴人    張樂儀  

訴訟代理人  劉烱意律師
複代理人    歐陽圓圓律師
            蕭宇廷律師
上列當事人間請求返還不當得利事件，上訴人對於中華民國110
年3月24日臺灣嘉義地方法院第一審判決(109年度訴字第861號)
，提起上訴，本院於110年12月2日言詞辯論終結，判決如下：
    主  文
上訴駁回。
第二審訴訟費用由上訴人負擔。
    事實及理由
一、上訴人主張：
  ㈠其女即訴外人陳婷文(下稱陳婷文)與被上訴人合夥經營餐飲
    事業，其為支持陳婷文創業，即將其所有坐落於嘉義市○○路
    ○○段○○○段000地號部分土地、同段000-0地號全部土地，合
    計面積188.43平方公尺（即57台坪，下合稱系爭土地，分稱
    各地號土地）出租予被上訴人，兩造於民國（下同）107年1
    月15日簽定系爭土地租用契約書（下稱系爭租賃契約），約
    定租賃期間自同年月26日起至翌（108）年1月26日止，計一
    年；並約定於上開租賃期間每月租金為1萬元。嗣後兩造之
    系爭租賃契約於108年1月26日因租期屆滿而終止，上訴人即
    依民法第450條第1項、第455條規定請求被上訴人應返還租
    賃物即系爭000-0地號土地，並獲臺灣嘉義地方法院（下稱
    原審法院）108年度訴字第109號判決（下稱前案）確定在案
    。上訴人持上開判決及確定證明書向原審法院民事執行處（
    下稱執行法院）聲請強制執行，經該院以109年度司執字第1
    2624號受理，並已於109年12月1日點交完畢。
  ㈡兩造系爭租賃契約，經前案確定判決認定已於108年1月26日
    終止，上訴人自得依民法第179條第1項規定，向被上訴人請
    求自108年1月27日至109年12月1日止，相當於租金之不當得
    利，茲述如下：
　1.系爭租賃契約記載之租用範圍雖僅載系爭000-0地號土地全
    部，惟從空照圖及拆除後現場照片可以發現，被上訴人所有
    鐵皮貨櫃屋確有使用系爭土地，面積188.43平方公尺。
  2.又系爭租賃契約係其為支持陳婷文創業而僅收取1萬元，實
    不符市場行情，考量被上訴人承租作為營業據點使用之面積
    高達57坪，又係位於嘉義市○○路商業特區内所帶來之商機及
    經濟利益，其利益更遠大於「市場攤位之管理利益」，依最
    高法院100年度台上字第483號判決意旨，本件自不受土地法
    第97條租金之限制，系爭土地應以該市場租金行情計算即應
    以系爭土地之公告現值計算相當於租金之不當得利，始為合
    理。是本件每月得收取之租金為新臺幣（下同）67,521元，
    每日租金為2,251元。
  3.又被上訴人自系爭租賃契約終止（108年1月26日）時起至10
    9年2月止，仍持續按月匯款1萬元至上訴人帳戶，是自108年
    1月27日起至109年2月止，共計12個月又4天。則按系爭土地
    每月67,521元計算前揭相當於租金之不當得利，扣除每月1
    萬元，即被上訴人每個月係短少匯款57,521元，上開12個月
    又4天期間，合計短少匯款699,256元。
  4.另被上訴人自109年3月起至同年12月1日經強制執行程序點
    交完畢止，均未匯款，故自109年3月份至109年11月止，達9
    個月，應就系爭土地按每月67,521元計算相當於租金之不當
    得利，則被上訴人應支付其合計607,689元。
  5.以上合計，被上訴人應給付其相當於租金之不當得利為1,30
    6,945元。至被上訴人以渠與陳婷文間之內部關係，主張分
    擔不當得利，誤解最高法院民事庭74年度台上字第2733號、
    89年度台上字第75號之事實及理由，實不可採；再者，系爭
    租賃契約係由被上訴人代表合夥團體與上訴人簽訂，因此被
    上訴人與陳婷文之內部合夥關係，理應不能拘束上訴人。
　6.又本院109年度上字第105號民事判決，僅認定陳婷文不得依
    合夥契約書第9條之約定請求被上訴人返還出資額而已，並
    非認定被上訴人得繼續占用系爭土地，或無須給付相當於租
    金之不當得利。又被上訴人無權占用系爭土地期間，兩造既
    無租賃關係，衡量不當得利仍應以系爭土地客觀上之經濟利
    用價值為準，實與兩造租賃期間之約定租金，或被上訴人於
    租賃期間之經營績效好壞無涉。　
　㈢依上，原審法院為上訴人敗訴判決部分，尚有未合；爰上訴
    聲明：1.原判決關於駁回其後開第2項之訴部分廢棄；2.被
    上訴人應再給付上訴人1,205,280元，及自110年1月7日起至
    清償日止，按週年利率百分之5計算之利息（至上訴人勝訴
    部分即101,665元本息部分，雖經被上訴人於本院審理時提
    起附帶上訴，嗣後於110年10月21日具狀撤回，該部分不在
    本院審理範圍）。
二、被上訴人抗辯以：
  ㈠其承租系爭土地，係因與陳婷文訂有有限合夥契約(下稱合夥
    契約)，存續期間自107年1月26日起至112年1月2日止；上訴
    人主張兩造租賃期間至108年1月26日屆至，則嗣後使用上開
    土地之人理應尚有陳婷文。如上訴人主張被上訴人受有相當
    於租金之不當得利，則陳婷文亦應列為本件被上訴人，同負
    返還不當得利之責。至於利得應依上開合夥契約約定，以總
    出資額比例計算即被上訴人之利得為65%，陳婷文之利得為3
    5%。
  ㈡上訴人應援引土地法第105條準用同法第97條第1項之規定，
    以申報地價計算，卻以公告現值計算，顯有不當。查系爭土
    地之申報地價每平方公尺為1萬元，系爭土地之公告現值則
    為每平方公尺43,000元，差距甚大。系爭土地係位於○○路住
    宅區，雖有店家，難認屬商業地段，且被上訴人承租前，已
    荒廢閒置數年。參酌最高法院46年台上字第855號、68年台
    上字第3071號裁判見解，租金之計算應以承租人利用基地之
    經濟價值及所受利益為斷。兩造前案已於109年3月確定在案
    ，認定被上訴人應返還系爭土地，被上訴人即與陳婷文結束
    營業，並開始拆除系爭土地上建物，惟拆除建物，尚需與廠
    商聯絡、估價、安排工班，此段執行期間，被上訴人並無獲
    得任何利益。綜合各項因素及實務見解，系爭地段之租金，
    應以申報地價百分之3計算，較為合理。本件租金以申報地
    價百分之3計算為每月4,700元，每日為156元。原審以年息1
    0%計算尚屬過高。則自108年1月27日至109年11月之租金，
    依上開方法計算應為104,024元，而被上訴人與陳婷文皆有
    不當得利，被上訴人之利得為65%即為67,615元(被上訴人誤
    載為49,634元)。其自108年1月27日起至今陸續匯款12萬元
    ，上訴人亦不爭執，則上訴人如受有損害，應已獲得填補。
    　
  ㈢上訴人既同意予被上訴人一定期間自動履行清空系爭土地上
    之建物，則被上訴人係依前案判決返還系爭土地予上訴人，
    難認兩造租賃契約終止後至109年8月15日之期間，被上訴人
    係無法律上原因占有系爭土地等語。
  ㈣依上，爰答辯聲明：上訴駁回。　  
三、兩造不爭執之事實（本院卷第239頁）：
  ㈠兩造於107年1月15日簽訂系爭土地租賃契約，由上訴人將系
    爭土地合計面積188.43平方公尺即57台坪出租予被上訴人，
    約定租賃期間自107年1月26日起至108年1月26日止，共計一
    年，每月租金1萬元。
　㈡上訴人於107年12月19日以郵局存證信函通知被上訴人表示不
    再續租之意思表示。
  ㈢上訴人前依民法第450條第1項、第455條規定請求被上訴人返
    還土地即系爭000-0地號土地，已經原審法院以前案判決上
    訴人勝訴確定在案。嗣上訴人持上開判決及確定證明書向執
    行法院聲請強制執行（109年度司執字第12624號），並於10
    9年12月1日點交完畢。
  ㈣被上訴人自108年1月27日起至109年2月止之期間，均按月匯
    款1萬元予上訴人，共計12萬元。    ㈠
四、兩造爭執之事項：
　  上訴人依民法第179條規定，請求被上訴人再給付1,205,280
    元，於法是否有據？
五、得心證之理由：
  ㈠上訴人主張其與被上訴人所訂系爭租賃契約，業已於108年1
    月26日屆滿，並經原審法院前案判決上訴人勝訴確定在案，
    上訴人持上開判決及確定證明書向執行法院聲請強制執行於
    109年12月1日點交完畢，為兩造不爭執，故上訴人得請求自
    108年1月27日起至109年12月1日止，相當於租金之不當得利
    等情，惟為被上訴人則以前詞抗辯。經查，系爭租賃契約僅
    為兩造間所訂立，有該契約書附卷可稽（見原審卷第31至33
    頁），且前案判決返還系爭土地之當事人亦僅被上訴人，有
    原審法院前案判決書可稽（見原審卷第15至28頁），在系爭
    土地租用契約屆滿後，該未返還租賃物之不當得利受益人，
    應係指承租人即被上訴人。被上訴人雖辯稱其與陳婷文合夥
    經營餐飲店鋪，提出有限合夥契約書為證（見原審卷第71至
    73頁），陳婷文亦應列為本件被上訴人，同負返還不當得利
    之責云云，惟此係被上訴人與訴外人陳婷文間之內部關係，
    並不得援引為對抗出租人，被上訴人之抗辯，尚無可採。
  ㈡又查：
　1.按「土地法第105條準用同法第97條所定，建築基地之租金
    ，按申報價額年息百分之10為限，乃指基地租金之最高限額
    而言，並非必須照申報地價額年息百分之10計算。」「基地
    租金之數額，除以基地申報地價為基礎外，尚須斟酌基地之
    位置，工商業繁榮之程度，承租人利用基地之經濟價值及所
    受利益等項，並與鄰地租金相比較，以為決定，並非必達申
    報總地價年息百分之10最高額。」「依不當得利之法則請求
    返還不當得利，以無法律上之原因而受利益，致他人受有損
    害為其要件，故其得請求返還之範圍，應以對方所受之利益
    為度；倘利益超過損害，應以損害為返還範圍，非以請求人
    所受損害若干為準。而無權占有他人所有物或地上物，可能
    獲得之相當於租金之利益，應以客觀上占有人所受之利益為
    衡量標準，非以請求人主觀上所受之損害為斷。」（最高法
    院46年台上字第855號裁判、68年台上字第3071號裁判、104
    年度台上字第715號裁判參照）。
　2.本件兩造不爭執被上訴人占用之系爭土地合計面積188.43平
    方公尺即約為57台坪（見原審卷第31頁），系爭租用契約僅
    約明每月租金為1萬元（如兩造不爭執之事實㈠所示），並無
    說明該租金為「人情價」，實際租金應為每月67,521元，每
    日租金為2,251元，則被上訴人因租約期滿未能返還租賃物
    之不當得利，以每月1萬元計算，即非毫無所本；雖上訴人
    主張因陳婷文係其女兒，方便宜出租予被上訴人，系爭土地
    之不當得利應依土地公告現值之10%計算即每月為67,521元
    云云。惟查上訴人既主張合夥係被上訴人與陳婷文之內部關
    係，不得對抗上訴人，卻又稱因陳婷文關係便宜出租被上訴
    人，已自相矛盾；況系爭土地係坐落於都市計畫之住宅區，
    有上訴人所提出之分區查詢在卷可稽（見本院卷第243-247
    頁）。
　3.系爭土地亦經本院於110年8月31日履勘現場，系爭土地北側
    確為住宅區；南側係臨15米○○路；東側臨停車場；西側為鐵
    皮屋，附近雖有零星商店存在，但僅偶有人車來往，尚非工
    商業繁榮之鬧市商業區可比，並有本院勘驗筆錄及現場相片
    附卷可憑（見本院卷第149-157頁），依上說明，本件上訴
    人依公告現值每平方公尺43,000元計算不當得利，遠超系爭
    租賃契約之租金數倍，且與系爭土地之位置、工商業繁榮程
    度、承租人利用基地之經濟價值及所受利益（而承租之被上
    訴人陳稱並無獲利，器具賤價賠售、鐵皮屋無法繼續經營而
    拆除，財產總計為負數，有合夥財產報表總整理附卷可憑，
    見本院卷第183頁）等情相較，顯非合理。
　4.上訴人在本院另案109年度上字第105號判決，亦獲敗訴判決
    ，不得依合夥契約請求被上訴人返還出資額等情，為上訴人
    所不爭執（見本院卷第228頁），是上訴人固主張系爭土地
    應不受土地法第97條租金之限制，且相當於租金之不當得利
    應以土地公告現值10%計算云云，依上說明，被上訴人雖無
    權占有他人所有物或地上物，可能獲得之相當於租金之利益
    ，自應以客觀上占有人所受之利益為衡量標準，非以請求人
    即上訴人之主觀上所受之損害為斷，是上訴人之主張，於法
    尚非有據。
　5.至被上訴人雖辯稱應援引土地法第105條準用第97條規定：
    「城市地方房屋之租金，以不超過土地及其建築物申報總價
    年息10%為限。」而應以申報地價之3%計算云云，惟前揭條
    文之立法意旨，在規範租地建屋居住使用者，而被上訴人租
    用系爭土地建屋係作為餐飲店鋪商業使用。是兩造系爭租賃
    契約之約定每月租金1萬元，大約依申報地價7%計算，參系
    爭租賃契約之租金與按7%計算之每月10,967元金額（即申報
    地價10,000元×面積188平方公尺×年息7%÷12個月=10,967元
    ，元以下4捨5入）相近，經核並無不合常理常情；則本件即
    依兩造當時所簽訂系爭租賃契約每月1萬元之租金，計算不
    當得利，尚屬合理可採。
　6.被上訴人雖又抗辯上訴人既已同意予被上訴人一定期間自動
    履行清空系爭土地上之建物，則被上訴人係依前案判決返還
    系爭土地予上訴人，難認兩造租賃契約終止後至109年8月15
    日之期間，被上訴人係非無法律上原因占有系爭土地云云，
    惟上訴人縱同意被上訴人自動履行拆除系爭土地上建物（否
    則將由執行法院強制執行拆除），被上訴人就系爭土地自動
    履行拆除期間，就系爭土地而言仍非在系爭租賃契約存在期
    間，而無實體法上正當權源存在，自仍屬無權占有，應依法
    給付相當於租金之不當得利。
  ㈢準此，上訴人得請求被上訴人給付自108年1月27日起至109年
    12月1日止相當於租金1萬元之不當得利，計為221,665元（
    即10,000元22月5日＝221,665元】。兩造復不爭執被上訴人
    已自108年1月27日起至109年2月止，按月匯款1萬元予上訴
    人，合計12萬元之事實，扣除此已付之12萬元，則被上訴人
    尚應給付上訴人之不當得利為101,665元（即221,665－120,0
    00＝101,665），經核洵無不合。
六、綜上所述，本件上訴人得向被上訴人請求之不當得利為101,
    665元及自110年1月7日起至清償日止，按週年利率百分之5
    計算之利息，即屬正當，應予准許，上訴人逾此範圍之請求
    ，則於法無據，不應准許。從而原審就逾上開部分（即上訴
    人請求被上訴人應再給付上訴人1,205,280元，及自110年1
    月7日起至清償日止，按週年利率百分之5計算之利息）為上
    訴人敗訴之判決，並因該部分所為假執行之聲請失所附麗，
    併予駁回，經核並無不合。上訴論旨指摘原判決此部分不當
    ，求予廢棄改判，為無理由，應駁回上訴。
七、本件事證已明，兩造其餘之攻擊或防禦方法及舉證，核與本
    判決之結果不生影響，爰毋庸逐一論列，附此敘明。
八、據上論結，本件上訴為無理由，依民事訴訟法第449條第1項
    、第78條，判決如主文。
中　　華　　民　　國　　111 　年　　1 　　月　　13　　日
                
　　　　　　　　　民事第四庭    審判長法  官  張世展

                                      法  官  黃佩韻

                                      法  官  莊俊華
上為正本係照原本作成。
不得上訴。　
中　　華　　民　　國　　111 　年　　1 　　月　　13　　日

                                      書記官  劉素玲